【裁判字號】    97,建上易,11
【裁判日期】    970604
【裁判案由】    給付服務費
【裁判全文】
臺灣高等法院臺中分院民事判決        97年度建上易字第11號
    上  訴  人  全美工程顧問股份有限公司
    法定代理人  丙○○
    訴訟代理人  徐文宗  律師
    複  代理人  林雅儒  律師
    複  代理人  乙○○
    被  上訴人  彰化縣政府
    法定代理人  甲○○
    訴訟代理人  柯開運  律師
上列當事人間請求給付服務費事件，上訴人對於民國97年02月19
日臺灣彰化地方法院96年度建字第20號第一審判決提起上訴，本
院於97年05月21日言詞辯論終結，茲判決如下：
    主  文
上訴駁回。
第二審訴訟費用由上訴人負擔。
    事實及理由
一、本件事實、理由及關於兩造攻擊防禦方法之意見及法律上之
    意見均與第一審判決相同，茲引用第一審判決所載。
二、上訴人不服第一審敗訴判決提起上訴，其聲明求為判決：(一)
    原判決廢棄。(二)被上訴人應給付上訴人新台幣（下同）941,
    679元，暨自起訴狀繕本送達翌日起至清償日止，按年息5%
    計算之利息。(三)第一、二審訴訟費用，均由被上訴人負擔。
    其陳述除與原判決所載相同者予以引用之外，另補稱：
  (一)查系爭工程契約名稱為：「工程委託『規劃設計』及『監造
    （含監工）』契約書」，係被上訴人為辦理「彰一八二線延
    伸道路排水拓寬工程」委託上訴人擔任工程『規劃設計』及
    『監造』等事宜，亦即係屬規劃設計契約與監造契約之聯立
    契約，兩者之工作內容及付款方式乃各別獨立存在。其中規
    劃設計部分，上訴人業於92.09.16依約完成，並經被上訴人
    審核通過，核撥規劃設計部分之工程款，是規劃設計契約部
    分，上訴人業已依約完成工作，原審判決認第二次規劃設計
    仍屬原規劃設計契約之履行，即不足採。
  (二)第二次規劃設計工作，係被上訴人於上訴人完成原訂規劃設
    計工作（第一次規劃設計）後，要求上訴人依不同條件重新
    辦理第二次規劃設計，是上訴人既為被上訴人完成兩次規劃
    設計工作，則被上訴人自應再給付上訴人第二次規劃設計費
    用。按「承攬，謂當事人約定，一方為他方完成一定之工作
    ，他方俟工作完成，給付報酬之契約」、「如依情形，非受
    報酬，即不為完成其工作者，視為允為報酬」（民法第490
    條、491條）。是可知承攬契約係屬諾成契約，並不以書面
    為必要。上訴人於完成契約原訂規劃設計工作（即已依債務
    本旨完成給付）後，應被上訴人要求另行增設自行車道及綠
    美化設施，而重新辦理第二次規劃設計工作，雖就第二次規
    劃設計工作被上訴人並未與上訴人另訂書面契約，然承攬契
    約係屬諾成契約，不以書面為必要，被上訴人以兩造間並未
    另訂書面契約為由，辯稱上訴人不得就第二次規劃設計部分
    請求被上訴人給付云云，即屬無據。
  (三)上訴人業已完成第二次規劃設計工作，此觀被上訴人於綜合
    簽呈內容說明二亦自承：「本工程委託設計案，該公司於92
    年09月16日完成全部工程設計，並依合約規定，經本府審核
    通過，並已核付百分之50之設計費，惟嗣依層峰指示本府於
    93年10月27日以府工土字第0930197205號函請該公司評估於
    原道路設置自行車道及綠美化設計，該公司於94年08月22日
    完成評估設計並函送預算書予本府」，並於簽呈內容說明三
    記載：「本案因該公司確實有重新辦理設計之事實，屬合理
    之請求」等語。足證上訴人係於完成原訂第一次規劃設計工
    作後，再應被上訴人要求依不同條件重新辦理第二次規劃設
    計，並於94.08.22完成第二次規劃設計工作，亦即上訴人已
    為被上訴人完成兩次規劃設計工作，被上訴人自認應給付第
    二次規劃設計費用。而上訴人係以辦理規劃設計及監造工程
    為營利事業之專業工程顧問公司，自不可能無償為被上訴人
    完成規劃設計工作，依民法第491條規定被上訴人自應再就
    第二次規劃設計工作計給報酬。
  (四)上訴人辦理第二次規劃設計工作，並非針對原訂已完成之規
    劃設計工作為局部之修改，且上訴人已完成之兩次規劃設計
    工作皆尚未發包，自無系爭工程契約第18條規定之適用。因
    第一次規劃設計工作與第二次規劃設計工作，係不同之兩次
    規劃設計，其道路結構及形式完全不同，第二次規劃設計並
    非單純就第一次設計局部為變更修改，且第二次規劃設計工
    作更為複雜。第二次規劃設計工作既係被上訴人要求上訴人
    依不同條件重新辦理，被上訴人自應再給付上訴人第二次規
    劃設計部分之費用。
  (五)系爭工程契約第18條約定係針對工程設計完成發包後，施工
    廠商實際施作後發現，按工程設計圖說施作有困難致原設計
    有必要修改之情事，則被上訴人得請求上訴人就原設計圖說
    無法施作部份為變更修改。通常有此情形發生，多係因地震
    或天災等不可抗力情形所致。而本案係被上訴人於原規劃設
    計尚未發包前，要求上訴人依不同條件重新辦理規劃設計工
    作，自無系爭工程契約第18條之適用。被上訴人抗辯系爭工
    程契約第18條約定「發包後」，解釋上當然包含尚未發包施
    作前各階段，而謂被上訴人於發包施作前，因有變更需要，
    非不得指示上訴人重新變更規劃設計，實不可採。蓋解釋契
    約，固須探求當事人立約時之真意，不能拘泥於契約之文字
    ，但契約文字業已表示當事人真意，無須別事探求者，即不
    得反捨契約文字而更為曲解（最高法院17年度上字第1118號
    判例要旨參照）。本件系爭工程契約第18條所謂「發包後」
    兩造當事人之真意係指「工程發包後」，並不包括「尚未發
    包前各階段」，原審悖於兩造當事人締約時之真意，認定系
    爭工程契約第18條約定所指「發包後」亦包含「尚未發包前
    各階段」，自有解釋契約悖於當事人真意之違背法令情事，
    顯不足採。
  (六)又針對機關就同一服務事項依不同條件要求廠商辦理多次規
    劃設計，本於系爭工程契約第33條規定及政府採購法相關法
    令，被上訴人亦應計給第二次規劃設計費用。按系爭工程契
    約第33條規定：「本契約條文如有未盡事宜，依政府採購相
    關法令辦理」，而屬於政府採購法子法之機關委託技術服務
    廠商評選及計費辦法第17條第5項規定：「第1項工程（採建
    造費用百分比法工程）於履約期間有契約變更、終止或解除
    契約之情形者，服務費用得視實際情形協議增減之」、同辦
    法第19條第1項第1款及第5款並規定：「第17條服務費用因
    不可歸責於廠商之事由，而有於設計核准後變更者、超過契
    約內容之設計報告製圖費用者，得予另加」，而同辦法第24
    條亦規定：「廠商因不可歸責於其本身之事由，應機關要求
    對同一服務事項依不同條件辦理多次規劃或設計者，其重複
    規劃或設計之部分，得核實另給服務費用」。再依政府採購
    契約爭議主管機關行政院公共工程委員會於96年5月7日以工
    程企字第09600123900號函針對業主就同一事項，依不同條
    件要求承包商辦理多次規劃設計工作，本於政府採購法第六
    條公平合理原則之規定，仍應計給報酬。本案係肇因於被上
    訴人於上訴人完成原訂規劃設計工作後，對於同一事項依不
    同條件要求上訴人辦理第二次規劃設計，此非可歸責於上訴
    人之事由，基於契約公平原則，仍應計給第二次規劃設計之
    報酬。
  (七)上訴人辦理第二次規劃設計工作後，所計算得出之預算工程
    費有51,019,850元，此有被上訴人於原審所提預算總表可稽
    ，而依此預算工程費及系爭契約第五條所約定之計算方式計
    算之規劃設計費用即為941,679元。是上訴人請求第二次規
    劃設計工作費用941,679元，並無重複請求情事，原審駁回
    上訴人之請求，即有違誤。
三、被上訴人答辯聲明求為判決：(一)上訴駁回。(二)第二審訴訟費
    用由上訴人負擔。其陳述除與原判決所載相同者予以引用之
    外，另補稱：
  (一)兩造對於下列事項即上訴人於92.03.07與被上訴人簽訂工
    程委託規劃設計及監造（含監工）契約書，負責「彰182線
    延伸道路排水拓寬工程」規劃設計及監造工作。上訴人第
    一次規劃設計工作於92.09.16送審，被上訴人審查認可上訴
    人原設計規劃圖後，於93.01.29依原實際施工成本撥款規劃
    設計費用之百分之50即441,707元完畢。被上訴人要求上
    訴人再為增設自行車道及綠美化設施，上訴人依被上訴人指
    示重新規劃設計，並於94.08.22完成規劃設計工作。本件
    契約之工程及系爭工程未實際發包施工。兩造對本件工程
    契約書影本、（92年）全美字第110號函影本、彰化縣政府
    93年10月27日府工土字第0930197205號函、全美工程顧問股
    份有限公司94年8月22日（94年）全美字第104號函、92年8
    月及94年8月之標準斷面圖、92年8月20日及94年8月19日彰
    化縣政府總表（預算）等，形式上之真正不爭執。
  (二)被上訴人否認有「追加設計原契約以外之工程項目」及積欠
    上訴人系爭服務費「941，679元」之事實。兩造於92年03月
    07日所訂立「彰化縣政府工程委託規劃設計及監造契約書」
    明定「本工作測設中，甲方必要時得依規定再提供圖樣或頒
    發工作指示乙方，乙方應遵照測設」、「工程設計完成後，
    雖經審查合格，惟發包後倘經發現測量成果有必要修改時，
    乙方應依甲方期限完成重測及變更設計之責，甲方不另給付
    乙方任何補償」。舉重以明輕，系爭工程雖未發包，惟系爭
    工程既經被上訴人認有必要修改，上訴人即應依被上訴人所
    定期限完成變更設計之責，上訴人不得另向被上訴人請求給
    付任何補償。被上訴人於93.10.27以府工土字第0930197205
    號函對上訴人表示「請再確實評估設置自行車道及綠美化設
    計」，此係系爭契約書「彰182線延伸道路排水拓寬工程委
    託規劃設計及監造」工程之範圍，並非重新發包，另與上訴
    人訂立新契約。
  (三)上訴人於原審亦自認「被告請求增設系爭工程，請原告評估
    ，原告就系爭工程同意重新規劃，所以原告就按其指示，原
    告有向被告報價，是在重新完成規劃設計後才報價，規劃前
    沒有報價，重新規劃前，沒有修改系爭契約」。足證兩造未
    另訂新契約，上訴人應受原契約之拘束。上訴人主張「設置
    自行車道及綠美化設計」，係屬「追加設計原契約以外之工
    程項目」乙節，與事實不符。事實上仍應屬於原契約工程以
    內變更設計新增項目。至於上訴人就「原契約工程以內變更
    設計新增項目」，並非無償服務性質，被上訴人仍有將此變
    更設計之部分，按本工程建造費用比例核計規劃設計、監造
    費用。亦即變更設計新增項目後，被上訴人應給付上訴人之
    設計費亦因本工程建造費用之增加而相對增加。
四、兩造前揭主張及抗辯，對上訴人於92.03.07與被上訴人簽訂
    工程委託規劃設計及監造（含監工）契約書，負責「彰182
    線延伸道路排水拓寬工程」規劃設計及監造工作，契約書上
    明定上訴人為工程設計、監造之報酬，係按本工程建造費用
    依一定之比例核計之事實，均為雙方所不爭執。而就上訴人
    於92.09.16依約完成規劃設計送審，經被上訴人審查認可後
    ，被上訴人又於93.10.27以府工土字第0930197205號函對上
    訴人表示「請再確實評估設置自行車道及綠美化設計」，亦
    即要求上訴人在原道路上併為「設置自行車道及綠美化」之
    規劃設計，上訴人遂依被上訴人之要求，於94.08.22完成其
    重新規劃設計工作部分，兩造間則未另訂書面契約，亦未曾
    以口頭約定被上訴人應再對此部分核計報酬予上訴人乙節，
    復為兩造所是認。雖上訴人主張承攬契約係屬諾成契約，不
    以書面為必要。然前開被上訴人發函要求上訴人在原道路上
    併為「設置自行車道及綠美化」之規劃設計，倘非如被上訴
    人所言係「原契約工程以內變更設計新增項目」，仍為原委
    託規劃設計及監造契約之範圍，而屬上訴人所主張之係其在
    完成契約原訂規劃設計工作，即已依債務本旨完成給付後，
    再應被上訴人要求重新辦理第二次規劃設計工作，為雙方間
    之另一新委託規劃設計契約者，何以在雙方就第一次委託訂
    有書面契約，約明雙方權利義務之情形下，對於第二次之委
    託，卻捨書面契約之訂立，且連應如何核計報酬？是否援用
    比照第一次契約？都未另作口頭約定，顯不符常情，上訴人
    之主張即無足採。又依兩造前揭書面契約之約定，被上訴人
    再為變更設計之部分，仍應按本工程建造費用比例核計規劃
    設計、監造費用，亦即變更設計新增項目後，被上訴人應給
    付上訴人之設計費亦因本工程建造費用之增加，而獲有相對
    比例之報酬，是以上訴人以基於契約公平原則之理由，謂被
    上訴人要求其辦理第二次規劃設計，此非可歸責於上訴人之
    事由，仍應計給第二次規劃設計之報酬云云，亦無足取。
五、綜上所述，本件上訴人之主張，為不足採，原審駁回上訴人
    之訴及其假執行之聲請，並無不合。上訴意旨指摘原判決不
    當，求予廢棄改判，為無理由，其上訴應予駁回。
六、本件事證已臻明確，兩造所提其餘攻擊防禦方法及舉證，與
    判決結果不生影響，爰不一一論述。
七、據上論結，本件上訴為無理由，依民事訴訟法第449條第1項
    、第78條，判決如主文。
中    華    民    國    97    年    6     月    4     日
                  民事第五庭    審判長法  官  林陳松
                                      法  官  王重吉
                                      法  官  古金男
以上正本係照原本作成。
不得上訴。
                                      書記官  詹錫朋
中    華    民    國    97    年    6     月    4     日
                                                      Ｍ


司法院資訊處製作；財團法人民間司法改革基金會備份。
